【裁判字號】    95,婚,255
【裁判日期】    950801
【裁判案由】    履行同居
【裁判全文】
臺灣高雄地方法院民事判決               95年度婚字第255號
原      告  甲○○
被      告  乙○○    大陸地區.
上當事人間請求履行同居事件，本院於民國95年7月18日言詞辯
論終結，判決如下：
  主  文
原告之訴駁回。
訴訟費用由原告負擔。
  事  實  及  理  由
甲、程序部分：
一、按婚姻無效、確認婚姻成立或不成立、撤銷婚姻、離婚或夫
    妻同居之訴，得合併提起，或於第一審或第二審言詞辯論終
    結前，為訴之變更、追加或提起反訴，民事訴訟法第572 條
    第1 項定有明文。原告起訴時訴請被告應履行同居，惟於本
    院言詞辯論終結前，變更為訴請准原告與被告離婚，依前開
    法律規定，應予准許，合先敘明。又被告經合法通知，未於
    言詞辯論期日到場，核無民事訴訟法第386 條各款所列情形
    ，依原告之聲請，由其一造辯論而為判決。
二、本件被告經合法通知，未於言詞辯論期日到場，查無民事訴
    訟法第386 條各款所列情形，依原告之聲請，由其一造辯論
    而為判決。
乙、實體部分：
一、原告起訴主張：
  (一)就管轄部分：原告主張本件應由台灣地區高雄地方法院管轄
    。
  (二)兩造於民國87年10月21日結婚，婚後被告來台與原告同住於
    高雄縣大寮鄉○○街37巷1 弄37號住處。兩造同住期間，被
    告無心照顧原告，嗣被告於94年9 月26日離家出走，事先均
    未告知原告，也沒有告訴原告原因，以往被告也曾經離家過
    ，但是都是返回大陸約住2 、3 個月後回來，此次離家後，
    被告就沒有在打電話給原告，原告有打電話叫被告回來臺灣
    ，但被告都沒回答。被告來台居住期間，家中雖曾有不愉快
    事發生，被告亦不應數次不告而別，致原告及家人深感未獲
    尊重，被告數次不告而別，任意離異家庭之行為，已傷害彼
    此間之感情，尤其原告之子更是氣憤不已。是以原告遂於95
    年1 月9 日去函被告，囑其「若要回來，應先行三思，你有
    錯在先，雖孩子們不會原諒你，但我會原諒你。」意思是要
    被告暫時不要回家，若要回來，原告可以接受，但其數次不
    告而別的行為，將難獲得孩子們的原諒。現已屆6 月下旬，
    被告已離去逾8 個月，而今非但未見被告返台，且被告亦未
    表示是否回台，被告顯然已無維繫婚姻之意念，且惡意遺棄
    原告在繼續狀態中，為此爰依民法第1052條第1 項第5 款惡
    意遺棄、第2 項有重大事由難以維持婚姻關係之規定，請求
    法院擇一判決離婚。
  (三)聲明：求為判決：准原告與被告離婚。
二、被告則以：
  (一)本件應由中華人民共和國湖北省潛江市法院管轄：依中華民
    國民事訴訟法第1 條之規定：訴訟，由被告住所地法院管轄
    ，被告住所地之法院不能行使職權者，由其居所地之法院管
    轄。本件被告住居所為湖北省潛江市化肥廠，依上開法律規
    定，本件應由湖北省潛江市地方法院管轄，鈞院並無管轄權
    ，應將此案移送至湖北省潛江市法院審理。
  (二)原告所述之離婚事實不能成立：
  1.被告於87年經朋友介紹認識原告後在大陸地區結婚，被告於
    88年2 月15日前往臺灣居住，起初兩造相處和睦。被告是傳
    統、賢妻良母之女性，操持家務，伺候原告父子二人，這樣
    持續幾年。誰知好景不常，被告在言行上漸漸改變，對被告
    不若之前那麼好，原告與前妻所生之子女亦開始與原告一起
    仇視被告。長期以來，原告之子無視於被告之存在，甚至在
    被告吃完晚飯外出散步時，原告之子王中鑫經常將門反鎖，
    使被告無法進門，王中鑫不滿意被告做的飯菜，竟摔東西，
    被告會輕聲對王中鑫表示「中鑫，你有什麼事跟你爸講，不
    要這樣。」不料王中鑫因此怒氣衝天，當著原告的面拿西餐
    椅對被告連摔幾次，口裡罵著髒話，連說給我滾出去。可是
    原告卻都無動於衷。被告在王中鑫開車回來，聽見電動閘門
    啟動，便膽顫心驚，長期處於憂鬱、恐懼中，幾次找精神科
    看病、幾次離家係因不堪精神折磨、人身攻擊，在生命受到
    嚴重威脅的情況下才離家。
  2.原告沒有給被告零用錢，被告看醫生之掛號費也不會給，除
    非係原告親手交給被告之錢和物，被告不會碰原告家任何東
    西，絕非如原告所言帶走其錢財。又原告將其終身俸全部給
    子女了，伊上班的薪水維持一家人的生活開銷、房屋貸款。
    原告曾對被告表示因其要為子女還債，為不讓被告吃苦，要
    被告回大陸住，原告會寄生活費給被告，然被告向原告表示
    被告離開了誰照顧你，也勸過原告為子女所買房子都給子女
    ，原告與被告可到外面租房子過晚年。
  3.原告說被告不再來台居住，但是原告在95年1 月6 日給被告
    之信件中反覆囑咐被告不要再回台灣，並且說「妳回來孩子
    趕你、打妳，我不負責」，是以並非被告不履行同居，是原
    告家庭容不下被告。
  (三)綜上，原告之訴並無理由，聲明：求為判決如主文所述。
四、得心證之理由：
  (一)按判決離婚之事由，依臺灣地區之法律，台灣地區與大陸地
    區人民關係條例第52條第2 項定有明文。查本件原告為台灣
    地區人民，被告為大陸地區人民，兩造於90年7 月19 日 結
    婚之事實，有原告提出之戶籍謄本1 件為證，堪信為真實，
    依上開法律規定，本件原告訴請與被告離婚之事由自應適用
    台灣地區之法律，合先敘明。
  (二)而按「婚姻無效或撤銷婚姻，與確認婚姻成立或不成立及離
    婚或夫妻同居之訴， 專屬夫妻之住所地或夫、妻死亡時住
    所地之法院管轄。但訴之原因事實發生於夫或妻之居所地者
    ，得由各該居所地之法院管轄。」，中華民國民事訴訟法第
    568 條第1 項定有明文。而本件兩造婚後，被告曾來台灣與
    原告同住，且同住之地點係位於原告當時設籍之高雄縣大寮
    鄉○○街375 號6 樓之住所，有本院依職權調得之流動人口
    登聯單、大陸地區人民在台灣地區居留申請書等為證，則兩
    造婚後同住地既在本院轄區，本院就本訴訟自有管轄權。
  (三)再按夫妻之一方，以惡意遺棄他方在繼續狀態中者，為判決
    離婚之原因，民法第1052條第1 項第5 款固定有明文。惟夫
    妻之一方無正當理由而與他方別居，固屬違背同居義務，惟
    同法第1052條第1 項第5 款所謂以惡意遺棄他方，不僅須有
    違背同居義務之客觀事實，並須有拒絕同居之主觀情事始為
    相當，最高法院亦著有40年臺上字第91號判例可供參照。經
    查：
  1.原告主張兩造為夫妻，兩造婚後，被告來台與原告同住，惟
    被告自94年9 月26日離家後，迄今未再返家等情，業據其提
    出結婚證書、戶籍謄本各1 份為證，並經證人即原告之友人
    王運池到庭證稱：「... 被告現在都沒有跟原告同住，大約
    在9 月26日離家就沒有回來與原告同住了，因為我都有去原
    告家，都沒有看到被告。」等語明確（見本院95年4 月12日
    準備程序筆錄）；且經本院依職權向內政部警政署入出境管
    理局（下稱境管局）調閱被告之入出境資料結果，查悉兩造
    婚後，被告多次入境台灣與原告同住，被告最近一次係於93
    年10月20日入境，於94年9 月26日出境，此後即未再入境台
    灣，有境管局95年3 月27日境信凡字第09510079160 號函所
    附之被告入出國日期證明書1 份在卷可憑，且為被告所不爭
    執，堪信屬實。
  2.原告主張其遭被告惡意遺棄在繼續狀態中等語，為被告所否
    認，並以前揭情詞置辯。而查，被告就其所辯，業據其提出
    原告所書寫給被告之書信3 份、原告之子王中鑫所書寫之字
    條各1 份為證，且原告亦自承上開書信、字條確實為原告及
    王中鑫所書寫，則被告所提該書信、字條應屬真實。而觀諸
    原告所書寫予被告之3 封書信內容，其中1 封記載：「早上
    下班，到家裡看到中鑫給我留的字條，我看了不知怎麼辦，
    一切一切都是妳的錯，妳暫時不要回來，生活費多少我會給
    你，我心也很亂，再說吧」，該封信件並未註明日期（見卷
    第41頁）；另一封則記載：「妳不告而別以後，我住了兩次
    醫院，都是中鑫送我去的...所謂老伴就是要互相照顧...
    妳看著辦，中鑫說要趕妳出去，不要說事前不告訴你，到時
    候大家難看」、另1 封則記載：「妳來電話說要回來，我同
    孩子們說，他們都不要你回來，錯在你不告而別，亦是第二
    次，我勸你要三思，回來孩子們也要趕妳出門，好話說在前
    面，請三思」、「切記三思而後行，回來也不好過... 」、
    「妳回來，孩子打妳趕妳出」，且上開書寫日期係95年1 月
    9 日；另觀諸原告之子王中鑫所書寫之字條內容記載：「爸
    可否請您去辦離婚手續，不要讓他回來... 沒有一個人想要
    她回來... 拜託您去辦離婚手續，千萬不要讓她回來，我會
    控制不了我自己... 爸拜託您快點去辦手續，千萬不要讓她
    回來」等語，是已可認原告於被告離家後，與被告尚有聯繫
    ，且曾經書信通知被告暫緩返回台灣，嗣原告並以恐嚇之方
    式要求被告不要返家，否則其子會毆打等語，而原告之子王
    中鑫確實亦有拒絕被告返家等情事，堪信被告此部份答辯為
    真實。
  3.綜上，本件被告雖自94年9 月26日出境後並未再返回台灣，
    然由上開書信可知，被告亦曾去電原告要求返家，足見被告
    主觀上並無拒絕履行同居之情事；另依原告此間曾以書信表
    達要被告暫緩返台，及嗣又表示被告不必返台等情，亦可認
    被告留在大陸地區，係已經過原告之同意，甚至係原告主觀
    上有拒絕被告返家之情事，而在原告不斷以書信要求被告不
    要返家，甚至揚言如返家孩子要驅趕、毆打被告，且原告之
    子王中鑫亦以表達強烈反對被告返家之態度，被告為大陸地
    區人民，在台並無其他棲身之所，則任何人處於被告此種情
    境，亦將無所措而不敢返家。故被告於94年9 月26日離台後
    ，雖未再入境來台，而有違背同居義務之客觀事實，然被告
    並無拒絕同居之主觀情事，反係原告拒絕被告返家，是揆諸
    前揭判例見解，尚難認被告有惡意遺棄原告之情事，從而原
    告依民法第1052條第1 項第5 款之規定，請求判准原告與被
    告離婚，即無理由，應予駁回。
  (四)末按有民法第1052條第1 項以外之重大事由，難以維持婚姻
    者，夫妻之一方得請求離婚，此固為民法第1052條第2 項前
    段所規定。而其立法本旨，乃以同條第1 項各款列舉之離婚
    原因，過於嚴格，故增列第1 項，即夫妻一方之事由，雖不
    備同條第1 項所列各款之要件，祇須按其事由之情節，在客
    觀上，確屬難以維持婚姻生活者，亦在得請求裁判離婚之列
    。而婚姻以雙方共同生活、相互扶持為目的，並以深摯情感
    為基礎，是以，婚姻是否已發生難以維持之重大事由，應由
    法院斟酌具體事實，探求夫妻雙方婚姻生活之感情基礎是否
    業已破裂，且客觀上是否難以期待其回復者而決之。經查：
    證人即原告友人王運池雖到庭證稱：「兩造有結婚，並且被
    告也有來台灣與原告同住，被告剛來臺灣有照顧原告，之後
    兩造就開始吵架，自吵架之後被告就沒有照顧原告，兩造吵
    架都是被告一直向原告要錢，我也有到原告家裡就聽過兩造
    吵架情形.. 」 等語（見本院95年4 月12日準備程序筆錄）
    ，惟夫妻成長於不同之家庭，有不同之生長環境、想法、觀
    念，本難求其完全契合而無爭執，兩造縱有吵架情事，亦難
    認已動搖兩造間之情感基礎，縱被告向原告索討金錢，然夫
    妻間互負扶養義務，兩造本有相互扶持、相互扶養之責，被
    告為大陸地區人民，以往並無法在台工作，被告因無工作而
    需扶養，亦無何重大過咎之處，況證人王運池並未與兩造同
    住，就兩造之紛爭理解並不深，其所為證言尚難採為兩造婚
    姻已無法維持之充分佐證。另原告雖於書信中陳稱被告不告
    而別，惟被告離家後曾經致電原告表示要返家，足見被告雖
    離家，然並非出於終極遺棄原告或放棄本件婚姻之故意，亦
    不因此構成兩造婚姻之破綻；況本件實係原告積極以其行為
    阻止被告返家，反係原告持續以行為加深兩造之裂痕，本院
    認若原告改善其態度，同意被告返家，被告亦返家同住，且
    兩造並均調整其言行、心態，並加強溝通，兩造之誤解尚非
    全無消弭之可能，其情感修復仍屬有望，是以本院認為兩造
    之情感基礎尚未破裂致無法回復之程度，從而，參諸首開說
    明，原告依據民法第1052條第2 項有重大事由難以維持婚姻
    之規定請求離婚，亦無理由，應予駁回。
五、本件判決之基礎已臻明確，兩造其餘之陳述及舉證，核與判
    決結果無涉，爰不一一論述。另查被告於93年間曾向境管局
    申請長期居留，並由原告擔任保證人，而被告上開申請，業
    經境管局於93年12月29日許可發證在案，是以被告目前持有
    我國之長期居留證自明，此有上述境管局95年3 月27日函文
    所附之被告入出國日期證明書、大陸地區人民在台灣地區居
    留申請書、流動人口登記聯單、大陸人民進入台灣地區保證
    書各1 件附卷可稽，而依大陸地區人民在臺灣地區依親居留
    長期居留或定居許可辦法第28條第1 項規定：「臺灣地區長
    期居留證件，為大陸地區人民在臺灣地區長期居留期間之身
    分證明文件，其有效期間自入境或核發之日起算為三年，並
    得同時發給多次出入境證件。」，可知被告於93年12 月19
    日取得之居留證迄今尚未過期，被告仍可於效期內入境台灣
    ，則原告縱使有積極拒絕被告返家之行為，被告入境既無需
    再由原告申請手續，被告亦應積極返家，與原告於共同生活
    中化解歧異、共謀解決之道，否則被告持續以消極心態滯留
    大陸，任令兩造鴻溝日益加深，恐將致兩造之婚姻產生破綻
    而無從維持，附此敘明。
六、據上論結，本件原告之訴為無理由，依民事訴訟法第385 條
    第1 項前段、第78條，判決如主文。
中    華    民    國    95    年    8     月    1     日
                 家事法庭   審判長法  官  廖家陽
                                  法  官  程克琳
                                  法  官  黃苙荌
正本係照原本作成。
如不服本判決，應於送達後20日內，向本院提出上訴狀並表明上
訴理由，如於本送達前提起上訴者，應於判決送達後10日內補提
上訴理由書（須附繕本）。
中    華    民    國    95    年    8     月    1     日
                                  書記官  鄭淑臻


司法院資訊處製作；財團法人民間司法改革基金會備份。
